臺灣臺北地方法院刑事判決　　　　　　　　　　　　　九十一年度易緝字第五一號
　　公　訴　人　臺灣臺北地方法院檢察署檢察官
　　被　　　告　甲○○○
右列被告因詐欺案件，經檢察官提起公訴（八十年度偵字第一四八０九號），本院判
決如左：
    主  文
甲○○○意圖為自己不法之所有，以詐術使人將本人之物交付，處有期徒刑拾月，如
易科罰金，以參拾元折算壹日，減為有期徒刑伍月，如易科罰金，以參拾元折算壹日
。
    事  實
一、甲○○○於民國七十八年十月間參加乙○○（會單記載會首為陳素修）所召集之
    互助會，會期自七十八年十月五日起至八十年十二月五日止，每會新台幣（下同
    ）三萬元，會員連會首在內共計二十七人，每月五日開標一次，採內標方式標會
    ，會員標得會款後，自次月起應按期繳納死會會款至會期期滿為止，詎甲○○○
    明知其並無按期繳納死會會款之意思，竟意圖為自己不法之所有，於七十九年二
    月五日向乙○○表示欲以九千三百元之標息標取會款，致乙○○陷於錯誤，宣布
    由甲○○○得標，乙○○再向如附表所示活會會員收取合計五十七萬五千四百元
    會款轉交予李蘇美蓉，惟自次月起（即七十九年三月五日起）甲○○○即拒不繳
    納死會會款，屢經催討，其均避不見面，乙○○始知受騙。
二、案經乙○○訴由臺北市政府警察局松山分局報請臺灣臺北地方法院檢察署檢察官
    偵查起訴。
    理  由
一、訊據被告甲○○○矢口否認有何詐欺取財之犯行，辯稱：是乙○○用伊的名字作
    人頭會員，伊從來沒有繳過會款，互助會是伊幫乙○○標的，伊沒有拿到會錢云
    云，惟查，右揭事實業據告訴人乙○○指訴甚詳，並有互助會會單一紙附卷可按
    （見偵查卷第五頁），訊之被告亦供承互助會會單上簽收會款之署押確係伊所寫
    的沒錯等語（見本院九十一年四月四日訊問筆錄第三頁），而證人丙○○○亦於
    本院調查時結證稱：「（問：有無參加告訴人召集的互助會？）有。（問：你是
    用什麼名字參加互助會？）郭晴美。」、「（問：被告向告訴人領取得標會款時
    妳有無在場？）我拿會款去時有很多人在場，告訴人在算錢，說阿美標到，說算
    一算要拿給她，我沒有看到拿錢給被告，但是我事後知道被告倒會，我有跟告訴
    人去找被告。（問：有無找到？）有找到，但是她躲在家裡不開門。（問：你們
    每次互助會開標時被告有無到場參與投標？）有，她都有在場，但是得標後就沒
    有看到她。（問：被告有無跟妳說過這個互助會是幫告訴人參加或投標的？）沒
    有，她只說她要標尾會，但是很快得標。」等語（見本院九十一年四月十八日訊
    問筆錄第二、三、五頁），另證人丁○○亦到庭結證稱：「（問：是否知道被告
    有參加告訴人互助會？）有。（問：被告有無得標？）她很早就標到了。（問：
    如何知道被告很早就標到了？）開標時我有在場。（問：是否被告親自填寫標單
    ？）是。（問：被告有無跟你說過係告訴人借她之名參加互助會？）沒有。（問
    ：阿美是否自己要參加互助會？）是。（問：告訴人將會款交給被告時妳有無看
    到？）有，我有在場。（問：在何處？）在告訴人家裡，是在民權東路住宅。（
    問：當天妳為何會到那裡？）因為我剛好拿會錢進去，告訴人請我幫她數錢。（
    問：總共會款多少錢？）五十幾萬元。（問：妳何時知道告訴人被倒會之事？）
    後來被告就不見人影，我有陪告訴人去松山分局備案。」等語（見本院前揭訊問
    筆錄第五至八頁），是被告標得會款後，旋即拒不繳納死會會款，其詐欺意圖甚
    明，被告所辯前揭情詞，顯係事後卸責之詞，均不足採信，本件事證明確，被告
    詐欺犯行應堪認定。
二、核被告甲○○○所為，係犯刑法第三百三十九條第一項之詐欺取財罪。爰審酌被
    告之素行、品行、犯罪之動機、目的、手段，及對被害人所造成之損害，且於犯
    後並未坦承犯行，亦未與告訴人達成和解等一切情狀，量處如主文所示之刑，查
    本件被告犯罪行為之時間，係在中華民國七十九年十月三十一日以前，合於中華
    民國八十年罪犯減刑條例第二條第一項第二款第三目、第四條第二項之減刑條件
    ，應減其宣告刑二分之一，故減為有期徒刑三月。末按，被告行為後，刑法第四
    十一條業已於九十年一月四日修正，並於九十年一月十日經總統公布，於九十年
    一月十二日生效，修正前刑法第四十一條係規定：「犯最重本刑為三年以下有期
    徒刑以下刑之罪，而受六月以下有期徒刑或拘役之宣告，因身體、教育、職業或
    家庭之關係，執行顯有困難，得以一元以上三元以下折算一日，易科罰金」之規
    定，修正後則規定：「犯最重本刑為五年以下有期徒刑以下之刑之罪，而受六個
    月以下有期徒刑或拘役之宣告，因身體、教育、職業、家庭之關係或其他正當事
    由，執行顯有困難者，得以一元以上三元以下折算一日，易科罰金。但確因不執
    行所宣告之刑，難收矯正之效，或難以維持法秩序者，不在此限。」，是修正後
    之刑法第四十一條第一項前段業已擴大得易科罰金之範圍，依新舊法比較結果，
    應以新法較有利於被告，故本件即應適用修正後刑法第四十一條第一項前段規定
    諭知易科罰金之折算標準。另查被告行為後，罰金罰鍰提高標準條例第二條已於
    八十二年二月五日公布施行，於同年月七日生效，比較新舊法，其易科罰金之折
    算標準自十倍提高至一百倍，應以舊法較有利於被告，依刑法第二條第一項但書
    之規定，應適用最有利於行為人之法律，爰依修正前戡亂時期罰金罰鍰提高標準
    條例第二條第一項之規定諭知其折算標準，併此敘明。
據上論斷，依刑事訴訟法第二百九十九條第一項前段，刑法第二條第一項、第三百三
十九條第一項、第四十一條第一項前段，中華民國八十年罪犯減刑條例第二條第一項
第二款第三目、第四條第二項、第八條，戡亂時期罰金罰鍰提高標準條例第一條前段
、第二條第一項，判決如主文。
本案經檢察官吳建輝到庭執行職務
中      華      民      國    九十一    年      六      月    二十二    日
                                      臺灣臺北地方法院刑事第六庭
                                          法  官  林  欣  蓉
附表：
活會會員：李湘萍、蔡炳輝、曾惠英、游一中、楊鳳翔、邱英鳳、林美淨、蔡茂雄、
金偉淼、文華、朱溪源、李新煌、黃亦桐、王德明、王婷婷、陳國偉、郭秀娟、郭情
美（丙○○○）、乙○○、趙永生、何佳華、陳水誠。
死會會員：牙科、林瑞彬、周愛蓮。
右正本證明與原本無異。
如不服本判決，應於判決送達後十日內，向本院提出上訴狀。
                                          書記官  陳  泰  寧
中      華      民      國    九十一    年      七      月      一      日
附錄本案論罪科刑法條全文
刑法第三百三十九條
一意圖為自己或第三人不法之所有，以詐術使人將本人或第三人之物交付者，處五年
  以下有期徒刑、拘役或科或併科一千元以下罰金。
二以前項方法得財產上不法之利益或使第三人得之者亦同。
三前二項之未遂犯罰之。
